臺灣彰化地方法院民事判決
109年度訴字第1536號
原      告  林柏青  
訴訟代理人  張盈瀅  
            林世祿律師
複  代理人  江欣鞠  
被      告  林朝龍  
上列當事人間請求分割共有物事件，本院於民國111年3月30日言
詞辯論終結，判決如下：
    主      文
兩造共有坐落彰化縣○○鄉○○段0000地號土地分割為如附圖三、附
表所示，被告應補償原告新臺幣15,472元。
訴訟費用由被告負擔7752分之3000，餘由原告負擔。
    事實及理由
一、原告主張：兩造共有坐落彰化縣○○鄉○○段○○○○0000地號土地
    （下稱系爭土地），應有部分如附表所示。系爭土地無不能
    分割原因，而兩造無法協議決定分割方法。爰依民法第823
    條第1項、第824條第2項規定，請求分割系爭土地，並請求
    依如附圖二所示方案（下稱原告方案）分割等語。
二、被告則以：同意分割。系爭土地上如附圖一編號D所示建物
    （下稱D建物）領有使用執照，如附圖一編號E所示建物（下
    稱E建物）為訴外人即原告之母張盈瀅所有，被告雖有E建物
    使用權，惟E建物業已辦理所有權第一次登記為1053建號建
    物，且套繪管制在系爭土地範圍，由原告取得E建物坐落基
    地較為妥適。爰請求依如附圖三所示方案（下稱被告方案）
    分割等語。
三、本院之判斷：
（一）查兩造共有系爭土地應有部分情形如附表所示，系爭土地
      使用分區及使用地類別為一般農業區、養殖用地，無因物
      之使用目的不能分割或訂有不分割期限之約定，且兩造無
      法協議決定分割方法等情，有土地登記謄本、地籍圖謄本
      在卷可稽（見本院卷第19頁、第21頁至第25頁），且被告
      未予爭執，堪信為真實。從而，原告依民法第823條第1項
      、第824條第2項規定，請求裁判分割系爭土地，即屬有據
      。
（二）按共有物分割之訴為形成訴訟，法院定分割方法不受當事
      人聲明之拘束，而應綜合考量公平性、應有部分比例與實
      際使用是否相當、共有物之客觀情狀、共有物之性質、共
      有物之價格與經濟價值、共有人利益、各共有人主觀因素
      與使用現狀、共有人之利害關係等因素為之。查系爭土地
      使用分區及使用地類別為一般農業區、養殖用地；系爭土
      地略呈南北走向之長方形，東側、北側、西側均直接臨路
      ，可直接對外通行；系爭土地有下列地上物：1.如附圖一
      編號F所示1層鋼構建物（含樓梯、飼料槽等設施，下稱F
      建物），現作為雞舍使用，為張盈瀅所有。2.E建物、如
      附圖一編號C所示飼料槽（下稱C建物）為張盈瀅所有。3.
      D建物、如附圖一編號B所示1層建物（下稱B建物）為被告
      所有。4.系爭土地東北側原有1層雞舍，勘驗時已完全拆
      除，現為空地。5.系爭土地其餘部分為空地等情，有前述
      土地登記謄本、本院勘驗筆錄（含簡圖及照片）、附圖一
      即彰化縣二林地政事務所110年8月20日二土測字第1556號
      土地複丈成果圖在卷可佐（見本院卷第61頁至第75頁、第
      169頁），且兩造均無爭執，亦堪認屬實。
（三）本院綜合考量各項因素後，認應採取被告方案分割，茲論
      述理由如下：1.系爭土地面積7,402平方公尺，兩造應有
      部分如附表所示，以原物分配並無困難，故應以原物分配
      予兩造。2.被告方案將E、F建物坐落基地分配予原告取得
      ，將B、D建物坐落基地分配予被告取得，並能保留各建物
      ，符合系爭土地使用現況及共有人之利益。3.被告方案分
      配予兩造取得坵塊均得對外通行，便於各共有人使用分得
      土地。
（四）原告雖主張被告方案分配兩造取得坵塊地形不完整，又E
      建物破舊不堪無保存價值，且已讓與被告，原告取得該部
      分基地無從利用，且D建物未領有使用執照，現殘破不堪
      ，無保存必要等語，請求依原告方案分割。惟查，D建物
      雖未辦理建物所有權第一次登記，然其領有使用執照乙情
      ，有彰化縣芳苑鄉公所111年2月11日芳鄉建字第11100020
      11號函附（98）芳鄉建字第14482號使用執照、竣工圖在
      卷可按（見本院卷第227頁至第232頁），而依前述勘驗筆
      錄所附照片可知，其現況雖屋頂有部分破損，惟其主要結
      構則無明顯毀損，仍有使用價值，自有保留必要。原告方
      案將D建物坐落基地部分分配予原告，即非妥適。又E建物
      為1053建號建物之一部，現仍登記為張盈瀅所有等情，有
      土地建物查詢資料、建物測量成果圖在卷可考（見本院卷
      第43頁、第47頁），原告主張E建物已讓與原告乙節，即
      難採信。故被告方案將E建物坐落基地分配由原告取得，
      尚無不當。從而，被告方案應屬權衡系爭土地使用現況、
      日後利用等因素後，可採之方案。爰判決如主文第1項前
      段。
（五）按以原物為分配時，如共有人中有未受分配，或不能按其
      應有部分受分配者，得以金錢補償之。民法第824條第3項
      定有明文。查系爭土地面積7,402平方公尺，依兩造應有
      部分比例計算，原告、被告應受分配面積各為4,537平方
      公尺、2,865平方公尺，依被告方案分割結果，原告受分
      配4,533平方公尺，較應有部分比例面積少分配4平方公尺
      ，自當以金錢補償之。此部分經兩造當庭合意以新臺幣（
      下同）15,472元計算（見本院卷第263頁至第264頁），爰
      判決如主文第1項後段。
四、本件事證已臻明確，兩造其餘攻擊防禦方法及證據，核與判
    決結果不生影響，爰不一一論列，併此敘明。
五、本件為分割共有物事件，兩造本可互換地位，而分割方法係
    由法院依法裁量，不受當事人主張拘束，本院審酌上情，認
    倘由一造負擔全部訴訟費用顯失公平，爰依民事訴訟法第80
    條之1規定，諭知如主文第2項所示。
中　　華　　民　　國　　111 　年　　4 　　月　　28　　日
                  民事第一庭    法  官  歐家佑
以上正本係照原本作成。
如不服本判決，須於判決送達後20日內向本院提出上訴狀。(須
按他造當事人之人數附繕本)。如委任律師提起上訴者，應一併
繳納上訴審裁判費。
中　　華　　民　　國　　111 　年　　4 　　月　　29　　日
                                書記官  黃明慧 
附表      編號 共有人 應有部分 分割後（附圖三）      編號 面積（平方公尺） 應有部分 1 林柏青 4752/7752 甲 4,533 1/1 2 林朝龍 3000/7752 乙 2,869 1/1